【裁判字號】    95,家聲,6
【裁判日期】    951011
【裁判案由】    代行處理親屬會議應議決事項
【裁判全文】
臺灣苗栗地方法院民事裁定               95年度家聲字第6號
聲  請  人
即  監護人  甲○○
相  對  人
即禁治產人  乙○○
上列聲請人聲請代行處理親屬會議應決議事項，本院裁定如下：
    主    文
禁治產人乙○○與利害關係人范員妹、范運土、范榮錦、范金榮
、范勝輝、范賢道、范智鈞共有如附表（一）所示之土地，准予
依如附表（二）所示之方式分割，坐落位置即如苗栗縣苗栗地政
事務所於九十四年十一月一日土地複丈成果圖所示內容，並由監
護人甲○○代為辦理共有物分割登記事宜。
禁治產人乙○○設定於苗栗縣公館鄉○○段二十四之一地號上之
地上權，准予由監護人甲○○代為辦理塗銷登記。
聲請費用由聲請人負擔。
    理    由
一、聲請意旨略以：相對人即禁治產人乙○○為聲請人即監護人
    甲○○同母異父之兄，並經本院民國（下同）九十一年度禁
    字第二三號民事裁定選任聲請人為其監護人。相對人與利害
    關係人范員妹、范運土、范榮錦、范金榮、范勝輝、范賢道
    、范智鈞所共有如附表（一）所示之土地為其先祖所遺留下
    之田產，雖於相對人之父侄輩已分配妥當，由各共有人自行
    耕作管理迄今，惟因與相對人同輩之各房堂兄弟年事漸高，
    為恐日後紛爭，故提議辦理如附表（二）所示共有物之分割
    登記，分割之方法依各共有人現行耕作位置，會同苗栗縣地
    政事務所測量指界，並經其他共有人范員妹、范運土、范金
    榮、范榮錦、范勝輝、范賢道、范智鈞等人，於民國（下同
    ）九十五年五月五日，向苗栗地政事務所申請辦理苗地資字
    第○四三○○○號分割共有物登記，因相對人為禁治產人，
    經苗栗縣地政事務所通知，相對人由聲請人代為登記，應召
    開親屬會議，併檢附親屬會議記錄及同意出席成員之身分證
    明暨印鑑證明文件，方得以憑辦，惟民法所規定之親屬會議
    成員，均與本件分割共有物事件有利害關係，不得為決議等
    語，爰依民法第一一三二條第二項之規定聲請法院處理等語
    。
二、按監護人對於受監護人之財產，非為受監護人之利益，不得
    使用或處分。為不動產之處分時，並應得親屬會議之允許；
    又依本法之規定應開親屬會議時，由當事人、法定代理人、
    或其他利害關係人召集之；親屬會議不能召開或召開有困難
    時，依法應經親屬會議處理之事項，由有召集權人聲請法院
    處理之，民法第一一○一條、第一一二九條、第一一三二條
    第二項前段分別定有明文。易言之，親屬會議不能召開或召
    開有困難時，法院可依據上開規定，審酌禁治產人之利益後
    ，得同意其監護人，對於禁治產人之不動產為必要、特定之
    處分。
三、經查，本件相對人乙○○確經本院九十一年度禁字第二三號
    民事裁定宣告為禁治產人，並指定聲請人甲○○為監護人。
    為協議分割相對人及其他共有人范員妹、范運土、范榮錦、
    范金榮、范勝輝、范賢道、范智鈞所共有家族祖先所遺留之
    祖產即如附表（一）所示之十一筆土地，就相對人應有部分
    所為之處分，應經親屬會議決議成立方可准予，惟目前可得
    為親屬會議之成員均為利害關係相反之共有人，故請求本院
    就該協議分割及登記事宜為處理，並據聲請人提出本院九十
    一年度禁字第二三號民事裁定、家屬系統表、戶籍謄本、土
    地登記謄本、苗栗縣苗栗地政事務所土地登記案件補正通知
    書、共有土地（建築改良物）所有權分割契約書、登記申請
    書附表、苗栗縣苗栗地政事務所土地複丈成果圖、苗栗地政
    事務所土地複丈結果通知書、土地使用現狀照片十二張等件
    在卷可稽。相對人（禁治產人由其法定代理人甲○○代為意
    思表示）與其他共有人范員妹等七人，於九十五年四月十日
    訂立分割協議書，將如附表（一）所示之十一筆土地合併分
    割，其內容則詳如附表（二）所示，坐落位置即如苗栗縣苗
    栗地政事務所於九十四年十一月一日土地複丈成果圖所示內
    容，主要依據各共有人使用現狀為分割，仍供原使用人繼續
    利用，符合整體社會經濟利益，其中苗栗縣公館鄉○○段三
    ○之二地號及四六五之一地號由相對人單獨取得，較可發揮
    土地整體之經濟效益，就整體之規劃利用應更為有利，尚屬
    公平合理，對相對人並無特別不利益之情事；另相對人設定
    於苗栗縣公館鄉○○段二四之一地號之地上權，因該地位於
    山坡地上，經濟價值利用不高，且觀諸聲請人所提據之現場
    照片，其上之建物早已傾倒頹圮，年久失修，無人居住使用
    ，相對人並未能充分發揮設定地上權之經濟實益，加諸相對
    人為十七年三月二十日出生，現今已達七十八歲高齡，地上
    權之有無對相對人之影響甚低，塗銷設定於苗栗縣公館鄉○
    ○段二四之一地號之地上權，未有明顯不利益於相對人之情
    事。則依附表（二）所示分割協議方式進行分割及塗銷相對
    人設定於苗栗縣公館鄉○○段二四之一地號之地上權之結果
    ，對相對人尚屬公允，是聲請人求如主文第一項、第二項所
    示之內容，應予允許。
四、依非訟事件法第二十一條第一項，裁定如主文。
中    華    民    國    95    年    10   月     11    日
                  家事庭法  官  李麗萍
以上正本係照原本作成。
如對本裁定抗告須於裁定送達後10日內向本院提出抗告狀，並應
繳納抗告費新台幣1000元。
                        書記官  丁文宏
中    華    民    國    95    年    10    月     11   日
附表（一）：
┌──┬──────────────┬──┬──────┬─────────────────┐
│ 編 │       地        號         │地目│  面    積  │       所有權人暨權利範圍         │
│ 號 │                            │    │（平方公尺）│                                  │
├──┼──────────────┼──┼──────┼─────────────────┤
│ １ │苗栗縣公館鄉○○段24-1地號  │ 建 │    315.00  │乙○○、范員妹應有部分1/5；范運土 │
│    │                            │    │            │、范榮錦、范金榮應有部分3/20；范勝│
│    │                            │    │            │輝、范賢道、范智鈞應有部分1/20。  │
├──┼──────────────┼──┼──────┼─────────────────┤
│ ２ │苗栗縣公館鄉○○段30地號    │ 田 │    659.00  │乙○○、范員妹應有部分1/5；范運土 │
│    │                            │    │            │、范榮錦、范金榮應有部分3/20；范勝│
│    │                            │    │            │輝、范賢道、范智鈞應有部分1/20。  │
├──┼──────────────┼──┼──────┼─────────────────┤
│ ３ │苗栗縣公館鄉○○段30-1地號  │ 田 │  3,053.00  │乙○○、范員妹應有部分1/5；范運土 │
│    │                            │    │            │、范榮錦、范金榮應有部分3/20；范勝│
│    │                            │    │            │輝、范賢道、范智鈞應有部分1/20。  │
├──┼──────────────┼──┼──────┼─────────────────┤
│ ４ │苗栗縣公館鄉○○段30-2地號  │ 田 │    637.00  │乙○○、范員妹應有部分1/5；范運土 │
│    │                            │    │            │、范榮錦、范金榮應有部分3/20；范勝│
│    │                            │    │            │輝、范賢道、范智鈞應有部分1/20。  │
├──┼──────────────┼──┼──────┼─────────────────┤
│ ５ │苗栗縣公館鄉○○段32地號    │ 田 │  1,428.00  │乙○○、范員妹應有部分1/5；范運土 │
│    │                            │    │            │、范榮錦、范金榮應有部分3/20；范勝│
│    │                            │    │            │輝、范賢道、范智鈞應有部分1/20。  │
├──┼──────────────┼──┼──────┼─────────────────┤
│ ６ │苗栗縣公館鄉○○段465地號   │ 林 │  9,946.00  │乙○○、范員妹應有部分1/5；范運土 │
│    │                            │    │            │、范榮錦、范金榮應有部分3/20；范勝│
│    │                            │    │            │輝、范賢道、范智鈞應有部分1/20。  │
├──┼──────────────┼──┼──────┼─────────────────┤
│ ７ │苗栗縣公館鄉○○段465-1地號 │ 林 │ 12,069.00  │乙○○、范員妹應有部分1/5；范運土 │
│    │                            │    │            │、范榮錦、范金榮應有部分3/20；范勝│
│    │                            │    │            │輝、范賢道、范智鈞應有部分1/20。  │
├──┼──────────────┼──┼──────┼─────────────────┤
│ ８ │苗栗縣公館鄉○○段465-4地號 │ 林 │  1,228.00  │乙○○、范員妹應有部分1/5；范運土 │
│    │                            │    │            │、范榮錦、范金榮應有部分3/20；范勝│
│    │                            │    │            │輝、范賢道、范智鈞應有部分1/20。  │
├──┼──────────────┼──┼──────┼─────────────────┤
│ ９ │苗栗縣公館鄉○○段465-5地號 │ 林 │  2,261.00  │乙○○、范員妹應有部分1/5；范運土 │
│    │                            │    │            │、范榮錦、范金榮應有部分3/20；范勝│
│    │                            │    │            │輝、范賢道、范智鈞應有部分1/20。  │
├──┼──────────────┼──┼──────┼─────────────────┤
│１０│苗栗縣公館鄉○○段465-6地號 │ 林 │ 29,059.00  │乙○○、范員妹應有部分1/5；范運土 │
│    │                            │    │            │、范榮錦、范金榮應有部分3/20；范勝│
│    │                            │    │            │輝、范賢道、范智鈞應有部分1/20。  │
├──┼──────────────┼──┼──────┼─────────────────┤
│１１│苗栗縣公館鄉○○段465-7地號 │ 林 │  8,970.00  │乙○○、范員妹應有部分1/5；范運土 │
│    │                            │    │            │、范榮錦、范金榮應有部分3/20；范勝│
│    │                            │    │            │輝、范賢道、范智鈞應有部分1/20。  │
└──┴──────────────┴──┴──────┴─────────────────┘
附表（二）：
┌──┬──────────────┬──┬──────┬─────────────────┐
│ 編 │       地        號         │地目│  面    積  │       所有權人暨權利範圍         │
│ 號 │                            │    │（平方公尺）│                                  │
├──┼──────────────┼──┼──────┼─────────────────┤
│ １ │苗栗縣公館鄉○○段24-1地號  │ 建 │    315.00  │范運土、范榮錦、范金榮應有部分1/4 │
│    │                            │    │            │；范勝輝、范賢道、范智鈞應有部分  │
│    │                            │    │            │1/12。                            │
├──┼──────────────┼──┼──────┼─────────────────┤
│ ２ │苗栗縣公館鄉○○段30地號    │ 田 │    659.00  │范員妹應有部分全部。              │
├──┼──────────────┼──┼──────┼─────────────────┤
│ ３ │苗栗縣公館鄉○○段30-1地號  │ 田 │  3,053.00  │范運土、范榮錦、范金榮應有部分1/4 │
│    │                            │    │            │；范勝輝、范賢道、范智鈞應有部分  │
│    │                            │    │            │1/12。                            │
├──┼──────────────┼──┼──────┼─────────────────┤
│ ４ │苗栗縣公館鄉○○段30-2地號  │ 田 │    637.00  │乙○○應有部分全部。              │
├──┼──────────────┼──┼──────┼─────────────────┤
│ ５ │苗栗縣公館鄉○○段32地號    │ 田 │  1,428.00  │范員妹應有部分全部。              │
├──┼──────────────┼──┼──────┼─────────────────┤
│ ６ │苗栗縣公館鄉○○段465地號   │ 林 │  9,946.00  │范員妹應有部分全部。              │
├──┼──────────────┼──┼──────┼─────────────────┤
│ ７ │苗栗縣公館鄉○○段465-1地號 │ 林 │ 12,069.00  │乙○○應有部分全部。              │
├──┼──────────────┼──┼──────┼─────────────────┤
│ ８ │苗栗縣公館鄉○○段465-4地號 │ 林 │  1,228.00  │范運土、范榮錦、范金榮應有部分1/4 │
│    │                            │    │            │；范勝輝、范賢道、范智鈞應有部分  │
│    │                            │    │            │1/12。                            │
├──┼──────────────┼──┼──────┼─────────────────┤
│ ９ │苗栗縣公館鄉○○段465-5地號 │ 林 │  2,261.00  │范員妹應有部分全部。              │
├──┼──────────────┼──┼──────┼─────────────────┤
│１０│苗栗縣公館鄉○○段465-6地號 │ 林 │ 29,059.00  │范運土、范榮錦、范金榮應有部分1/4 │
│    │                            │    │            │；范勝輝、范賢道、范智鈞應有部分  │
│    │                            │    │            │1/12。                            │
├──┼──────────────┼──┼──────┼─────────────────┤
│１１│苗栗縣公館鄉○○段465-7地號 │ 林 │  8,970.00  │范運土、范榮錦、范金榮應有部分1/4 │
│    │                            │    │            │；范勝輝、范賢道、范智鈞應有部分  │
│    │                            │    │            │1/12。                            │
└──┴──────────────┴──┴──────┴─────────────────┘


司法院資訊處製作；財團法人民間司法改革基金會備份。
